臺灣桃園地方法院民事判決
110年度訴字第484號
原      告  江偉智  

被      告  古秀霞  
            古政寬  
            古政達  
            古艾珏  

共      同
訴訟代理人  林立婷律師
被      告  一亨企業社

法定代理人  邱一哲  

上列當事人間解除契約等事件，本院於民國111年3月18日言詞辯
論終結，判決如下：
　　主      文
原告之訴駁回。
訴訟費用由原告負擔。
    事實及理由
壹、程序方面： 
    按訴狀送達後，原告不得將原訴變更或追加他訴，但請求之
    基礎事實同一者，不在此限，民事訴訟法第255條第1項第2
    款定有明文。原告於本院審理中追加一亨企業社為被告（本
    院卷第242頁），經核與原訴均係基於原告主張經由一亨企
    業社向被告古秀霞、古政寬、古政達、古艾珏等4人（下稱
    被告古秀霞等4人）購買後開房地，嗣原告解除契約之同一
    原因事實，合於上開規定，應予准許。
貳、實體方面：
一、原告主張：原告於民國110年1月24日經由被告一亨企業社（
    中信房屋中壢捷運中豐加盟店）向被告古秀霞等4人購買桃
    園市○○區○○街00巷0號房屋及其坐落基地（建號：桃園市○○
    區○○○段○○○○段0000號，地號：同小段0000-00號，下分稱系
    爭房屋、系爭土地，合稱系爭房地），總價新臺幣（下同）
    1,150萬元，並簽訂不動產買賣契約（下稱系爭契約）。原
    告已給付簽約款100萬元，並與被告一亨企業社約定居間報
    酬為14萬元。詎原告於110年2月間向多家銀行申辦房貸，銀
    行告知系爭房屋唯一對外道路必須經過私有地，無法保障通
    行權，屬於不良擔保品而拒絕貸款，導致原告籌措資金困難
    。由於系爭房地具有喪失通行權風險之重大瑕疵且無法改善
    ，原告已於110年2月22日發函向被告古秀霞等4人依民法第3
    59條規定解除系爭契約，並請求返還原告已付價金100萬元
    。又被告一亨企業社僅在不動產說明書現況調查表勾選房屋
    坐落基地有供公眾通行之私有道路、房屋有對外道路可通行
    等項目，從未告知原告「系爭房屋座落之鄰地皆為私有地」
    之瑕疵，造成原告在不知情下簽約，違反民法第567條及不
    動產經紀業管理條例第24條之2之調查、說明義務，依民法
    第571條及不動產經紀業管理條例第26條之規定，不得向原
    告請求居間報酬等語。爰依民法第259條第2款、第571條及
    不動產經紀業管理條例第26條規定，提起本件訴訟等語。並
    聲明：㈠被告古秀霞等4人應連帶給付原告100萬元，及自起
    訴狀繕本送達翌日起至清償日止，按年息5%計算之利息。㈡
    確認被告一亨企業社對原告無不動產買賣契約書編號L00000
    00號房地居間報酬債權存在。
二、被告則以：
  ㈠被告古秀霞等4人：系爭房地需經過鄰地通行之事實，任何人
    查閱地籍圖即可明白，買賣雙方既未約定系爭房地聯外道路
    需為公有地，且聯外道路為公有地亦非依通常交易觀念應具
    備之價值，系爭房地迄今仍可通行正明街49巷，無任何瑕疵
    。原告於簽訂系爭契約前已查看過系爭房地現況，依現況評
    估有相當之價值方出價購買，自不得以銀行未能如其預期承
    做房貸即認係瑕疵進而主張解約。又原告未依約給付第2期
    款，被告古秀霞等4人已於110年3月22日發函催告原告於函
    到3日內付款，嗣於110年5月13日發函向原告解除系爭契約
    ，並依系爭契約第11條第2項規定沒收原告已付價金100萬元
    作為違約金，故原告本件請求為無理由等語置辯。並聲明：
    原告之訴駁回。
  ㈡被告一亨企業社：本件居間報酬約定為14萬元。不動產說明
    書現況調查表上已載明基地通行的是私有地，本件地政士有
    幫原告詢問過華南銀行可以貸款，是原告不接受該利率等語
    置辯。並聲明：原告之訴駁回。
三、經查：㈠原告於110年1月24日向被告古秀霞等4人購買系爭房
    地，總價1,150萬元。㈡原告已給付簽約款100萬元。㈢原告與
    被告一亨企業社約定居間報酬為14萬元等情，有系爭契約、
    服務報酬給付同意書在卷可稽（本院卷第9至22、27頁），
    且為兩造所不爭執（本院卷第244、245、277、278頁），堪
    信為真實。
四、得心證之理由：
  ㈠原告依民法第359條規定解除系爭契約是否合法？
    1.按物之出賣人對於買受人，應擔保其物依第373條之規定
      危險移轉於買受人時無滅失或減少其價值之瑕疵，亦無滅
      失或減少其通常效用或契約預定效用之瑕疵；買賣因物有
      瑕疵，而出賣人依前五條之規定，應負擔保之責者，買受
      人得解除其契約或請求減少其價金；民法第354條第1項本
      文、第359條本文分別定有明文。
    2.原告主張系爭房地唯一對外道路必須經過私有地，無法保
      障通行權，故系爭房地具有喪失通行權風險之重大瑕疵且
      無法改善云云。惟查：
      ⑴系爭房地唯一對外道路必須經過私有地乙情，在不動產
        說明書現況調查表第44、46項「基地有無供公眾通行之
        私有道路」、「基地對外道路是否可通行」均勾選是（
        本院卷第21頁），已說明系爭房地所通行的是「私有道
        路」，核與內政部地籍圖資網路便民服務系統列印網頁
        顯示正明街49巷是由系爭土地、1483-14、1483-18、14
        83、1483-11地號土地共同組成乙節相符（本院卷第41
        頁）。
      ⑵原告雖主張系爭房地具有喪失通行權風險之重大瑕疵云
        云，然桃園市中壢區正明街49巷是有鋪設柏油之巷道，
        且供1、3、5、6、8號共5戶房屋通行，有系爭房地之照
        片及內政部地籍圖資網路便民服務系統列印網頁在卷可
        稽（本院卷第38至41頁），且截至本案言詞辯論終結時
        ，兩造均未陳報正明街49巷被廢除或禁止通行之情形，
        原告主張系爭房地具有喪失通行權風險之重大瑕疵云云
        ，並不可採。
      ⑶再者，買賣房地周圍應為公有地或聯外道路應為公有地
        等情，並非一般交易必須具備之要件，而系爭契約既未
        約定系爭房地周圍應為公有地或聯外道路應為公有地，
        難認系爭房地不具備通常價值或契約約定之價。
      ⑷又依原告提供之110年1月24日簽約時的錄音譯文，可知
        被告古秀霞於簽約時已有告知原告不動產說明書現況調
        查表第44項所寫的基地供公眾通行之「私有道路」就是
        正明街49巷，是五戶共同提供的私人道路，大家都往後
        退建一點，前面就可以走路等語（本院卷第115至118頁
        ），故原告於簽約當時已知悉正明街49巷是坐落在私有
        土地上，被告並無任何隱瞞。
   3.原告再主張銀行告知系爭房地座落之鄰地皆為私有地，屬
     於不良擔保品拒絕貸款，導致原告籌措資金困難，故原告
     要解約云云。然查：
     ⑴依系爭契約第6條第2款約定：「甲方（原告）如因貸款條
       件不符或因貸款金額不足時，應於完稅前以現金或銀行
       本票壹次付清尾款，否則甲方應負遲延責任。」（本院
       卷第11頁）。可知原告無法貸款時應以現金補足，並未
       約定原告無法貸款時可無條件解約。
     ⑵又依原告提供之110年1月24日簽約時的錄音譯文，原告與
       賣方有討論到貸款不足時如何處理，地政士有解釋如果
       押但書，萬一銀行貸不到八百，就是不買、解除契約。
       而原告及其親友均表示不用寫但書。原告的親友還表示
       ，如果貸不到的話就不買，對賣方是不公平的，所以買
       方資金沒有問題就不需要這樣等語（本院卷第107、108
       頁）。可知系爭契約第6條第2款之約定有經過兩造磋商
       。
     ⑶又原告雖提出臺灣銀行中壢分行、農業金庫桃園分行拒絕
       承貸之通知書為證（本院卷第121、123頁）。然依地政
       士與原告間於110年3月9日之通訊軟體LINE對話紀錄，地
       政士稱：「華南銀行說額度八成沒有問題，不曉得您這
       邊方便什麼時候過去寫申請書呢？」，原告稱：「感謝
       你們幫忙，但我不會去華南。由於該房屋的瑕疵無法改
       善，已經遞狀訴求解約」等語（本院卷第132頁），則並
       非所有銀行均拒絕承作系爭房地之貸款。
     ⑷承上，系爭契約既未約定原告無法貸款時可解約，則原告
       以銀行拒絕承貸為由解除系爭契約，並不合法。
   4.小結：系爭房地並無原告主張之重大瑕疵存在，故原告於1
     10年2月22日發函向被告古秀霞等4人表示依民法第359條規
     定解除系爭契約（本院卷第133至135頁），並不合法。
  ㈡原告依民法第259條第2款規定請求被告古秀霞等4人返還價金
    有無理由？
    1.按契約解除時，當事人雙方回復原狀之義務，除法律另有
      規定或契約另有訂定外，受領之給付為金錢者，應附加自
      受領時起之利息償還之，民法第259條第2款定有明文。原
      告解約既不合法，則原告請求被告古秀霞等4人返還原告
      已付價金100萬元，即屬無據。
    2.又依系爭契約第3條第2款約定：「第二期：土地增值稅單
      核下三日內，甲方（原告）應支付新臺幣壹佰參拾萬元整
      」（本院卷第10頁）。第11條第2款約定：「若經乙方（
      賣方）依房屋交易安全契約書約定之方式催告期滿而甲方
      （原告）仍不履行者，乙方得解除本契約並沒收甲方已支
      付之價款作為違約賠償。」（本院卷第12頁）。嗣土地增
      值稅單已於110年2月17日核發（本院卷第231頁），被告
      古秀霞等4人於110年3月22日發函催告原告於函達3日內給
      付第2期款等語（本院卷第137至139頁），然原告仍未付
      款，故被告古秀霞等4人於110年5月13日發函（本院卷第1
      49至151頁）向原告解除系爭契約並依系爭契約第11條第2
      款規定沒收原告已付價金100萬元，附此敘明。
  ㈢被告一亨企業社對原告之居間報酬債權是否存在？
    1.按居間人關於訂約事項，應就其所知，據實報告於各當事
      人。對於顯無履行能力之人，或知其無訂立該約能力之人
      ，不得為其媒介；以居間為營業者，關於訂約事項及當事
      人之履行能力或訂立該約之能力，有調查之義務；居間人
      違反其對於委託人之義務，而為利於委託人之相對人之行
      為，或違反誠實及信用方法，由相對人收受利益者，不得
      向委託人請求報酬及償還費用，民法第567條、第571條分
      別定有明文。
    2.次按，經營仲介業務者經買賣或租賃雙方當事人之書面同
      意，得同時接受雙方之委託，並依下列規定辦理：一、公
      平提供雙方當事人類似不動產之交易價格。二、公平提供
      雙方當事人有關契約內容規範之說明。三、提供買受人或
      承租人關於不動產必要之資訊。四、告知買受人或承租人
      依仲介專業應查知之不動產之瑕疵。五、協助買受人或承
      租人對不動產進行必要之檢查。六、其他經中央主管機關
      為保護買賣或租賃當事人所為之規定；因可歸責於經紀業
      之事由不能履行委託契約，致委託人受損害時，由該經紀
      業負賠償責任；經紀業因經紀人員執行仲介或代銷業務之
      故意或過失致交易當事人受損害者，該經紀業應與經紀人
      員負連帶賠償責任，不動產經紀業管理條例第24條之2、
      第26條第1項、第2項分別定有明文。
    3.原告主張被告一亨企業社未告知原告「系爭房屋座落之鄰
      地皆為私有地」之瑕疵，造成原告在不知情下簽約，違反
      民法第567條及不動產經紀業管理條例第24條之2之調查、
      說明義務，依民法第571條及不動產經紀業管理條例第26
      條之規定，不得向原告請求居間報酬云云。惟查，承上四
      之㈠之2所述，系爭房地唯一對外道路必須經過私有地乙情
      ，依不動產說明書現況調查表已可知系爭房地所通行的是
      「私有道路」，且依原告提供之110年1月24日簽約時的錄
      音譯文，可知原告於簽約當時已知悉正明街49巷是坐落在
      私有土地上，仍願意簽約，難認被告一亨企業社違反居間
      人的調查義務。
    4.小結：被告一亨企業社既已媒介原告與被告古秀霞等4人
      簽訂系爭契約，則被告一亨企業社對原告之居間報酬債權
      即已存在，且依原告所簽認之服務報酬給付同意書上記載
      金額為14萬元（本院卷第27頁），故原告訴請確認被告一
      亨企業社對原告無居間報酬債權存在，即無理由。
五、綜上所述，原告爰依民法第259條第2款、第571條及不動產
    經紀業管理條例第26條規定，請求被告古秀霞等4人應連帶
    給付原告100萬元，及自起訴狀繕本送達翌日起至清償日止
    ，按年息5%計算之利息。暨確認被告一亨企業社對原告無不
    動產買賣契約書編號L0000000號房地居間報酬債權存在，均
    無理由，應予駁回。
六、本件事證已臻明確，兩造其餘攻擊防禦方法及舉證，核與判
    決結果無影響，爰不予一一論述，併此敘明。
七、訴訟費用負擔之依據：民事訴訟法第78條。
中　　華　　民　　國　　111 　年　　4 　　月　　15　　日
                  民事第三庭  法  官  吳佩玲
以上正本係照原本作成。
如對本判決上訴，須於判決送達後20日內向本院提出上訴狀。如
委任律師提起上訴者，應一併繳納上訴審裁判費。
中　　華　　民　　國　　111 　年　　4 　　月　　15　　日
                             書記官  龍明珠